【裁判字號】    96,上易,1738
【裁判日期】    970131
【裁判案由】    詐欺
【裁判全文】
臺灣高等法院刑事判決                96年度上易字第1738號
上  訴  人  台灣桃園地方法院檢察署檢察官
被      告  辛○○
            己○○
上列上訴人因被告詐欺案件，不服台灣桃園地方法院九十五年度
訴字第一五九七號，中華民國九十六年一月三十一日、九十六年
三月二十八日第一審判決（起訴案號：台灣桃園地方法院檢察署
九十五年度偵字第六一七一號）及移送併案審理（同署九十六年
度偵字第四三三四號、第九一五七號），提起上訴，本院判決如
下：
    主  文
上訴駁回。
    理  由
一、公訴意旨略以：被告辛○○、己○○明知向金融機關申請帳
    戶使用，甚為簡便，而一般人無故向他人索取金融帳戶，常
    與財產犯罪密切相關，而得推見若將其個人帳戶隨意提供他
    人使用，有幫助該人從事犯罪之虞，竟分別基於幫助以阮富
    信為首之詐欺集團犯詐欺取財之故意（阮富信由檢察官另案
    通緝），辛○○於民國九十五年一月中旬（九十五年一月十
    日開戶至九十五年一月二十四日前），將其於九十五年一月
    十日，在合作金庫商業銀行（以下簡稱合作金庫）板橋分行
    開設之0000000000000號帳戶存摺、提款卡（
    含密碼），以新台幣（下同）三千元至一萬元不等之價格，
    出售予該詐欺集團使用；己○○於九十五年一月十一日，將
    其於八十九年十二月二十七日，在合作金庫大順分行開設之
    0000000000000號帳戶存摺、提款卡（含密碼
    ），以六千元代價，出售予該詐欺集團使用。嗣阮富信及其
    詐欺集團內不詳成員，即在大陸福建省沿海地區裝置電信設
    備，隨機撥打電話予台灣地區之民眾，佯稱對方中獎，要求
    被害人先行匯付稅款，而使被害人丙○○、庚○○、丁○○
    、陳政勳、壬○○、甲○○、戊○○、王敬惠、魏鄭秀芳、
    乙○○、癸○○等人信以為真，依該詐欺集團成員指示，匯
    入不等款項。嗣於九十五年二月二十二日，經警員持搜索票
    前往彰化縣和美鎮○○里○○路二十號搜索，當場查獲該詐
    欺集團成員阮明珠、黃聰龍（阮明珠、黃聰龍由原審通緝中
    ），並扣得上揭被告辛○○、己○○提供之人頭帳戶存摺、
    提款卡等物，因認被告辛○○、己○○所為，各涉有其行為
    時刑法第三十條第一項前段、第三百三十九條第一項之幫助
    詐欺取財罪嫌。
二、按犯罪事實應依證據認定之，無證據不得認定犯罪事實，刑
    事訴訟法第一百五十四條第二項定有明文。又按我國刑法對
    幫助犯之處罰，係採共犯從屬性說，亦即幫助犯之成立，以
    正犯已經犯罪為前提，若無正犯存在，即無從成立幫助犯，
    最高法院著有十九年非字第一五一號、二十年上字第七九二
    號、二十四年上字第一五一二號、二十九年上字第三三八○
    號、六十年台上字第二一五九號等判例可資參照。
三、經查：
  (一)另案被告阮明珠、黃聰龍、阮富信等三人（通緝中）涉嫌以
    隨機撥打電話予不特定人，佯稱對方中獎，要求對方先行匯
    付稅款方式，詐取錢財，經台灣桃園地方法院檢察署檢察官
    指揮內政部警政署刑事警察局偵四隊及基隆市警察局第二分
    局員警，持向原審法院聲請核發之搜索票，於九十五年二月
    二十二日上午九時二十分許，前往彰化縣和美鎮○○路二十
    號搜索，現場查扣(1)合作金庫板橋分行，戶名為辛○○，帳
    號0000000000000號帳戶之存摺、提款卡、印
    鑑；(2)合作金庫大順分行，戶名為己○○，帳號00000
    00000000號帳戶之存摺、提款卡、印鑑；(3)中華郵
    政伸港郵局，戶名為蔡明忠，帳號00000000000
    000號帳戶之存摺、提款卡、印鑑；(4)合作金庫南桃園分
    行，戶名江正鈞，帳號0000000000000號帳戶
    之存摺、提款卡、印鑑等物，有原審搜索票、內政部警政署
    刑事警察局搜索扣押筆錄、扣押物品目錄表、扣押物品收據
    （九十五年度偵字第六一七一號卷第四十二頁至第四十六頁
    ）在卷可稽；證人阮明珠並供稱：「江正鈞、己○○、劉正
    及蔡明忠那些帳戶是我爸爸叫人寄過來給我的，是他要在大
    陸詐騙用的，並叫我及我男友黃聰龍去領錢、轉帳及確認帳
    戶是否有遭凍結用的…」（九十五年二月二十二日警詢筆錄
    ，同前偵查卷第九頁、第十頁）等語。
  (二)合作金庫板橋分行，戶名為辛○○，帳號00000000
    00000號帳戶，係被告辛○○於九十五年一月十日親自
    前往合作金庫板橋分行申請開立及取得存摺、提款卡，已據
    被告辛○○供述在卷，並有合作金庫板橋分行九十五年三月
    十五日合金板存字第○九五○○○一四五三號函送之開戶申
    請資料可稽（同前偵查卷第二○四頁、第二○六頁至第二○
    八頁）。被告辛○○雖然否認有將上述帳戶之存摺、提款卡
    交予他人使用，辯稱：「…都是自己在使用，但是今年過年
    前在板橋四川路我工作場所遺失…」（九十五年四月四日偵
    查筆錄，同前偵查卷第一○八頁）、「…當時因為要辦理車
    貸開戶的，當時有開八個帳戶，但於九十五年過年前在屏東
    連皮包一起不見的，我也有報遺失…」（九十五年九月八日
    原審準備程序筆錄，原審卷(一)第四十頁）、「…我當初八甲
    存摺與合庫存摺是不見，並非我直接去賣，我有證人可以證
    明。我如果要賣就全部都賣，不會單獨賣那二、三本，我不
    見的有土城八甲郵局存摺、合庫板橋分行存摺、中國信託土
    城分行存摺、另外一本存摺我想不起來，連同皮包一起不見
    …」（九十六年八月十三日本院準備程序筆錄第二頁）等語
    。惟據合作金庫板橋分行九十五年三月十五日合金板存字第
    ○九五○○○一四五三號函送之開戶申請資料及開戶起之往
    來明細等相關資料（同前偵查卷第二○四頁至第二○九頁）
    ，上開帳戶自九十五年一月十日開戶起，迄至九十五年三月
    九日標示為警示帳戶，並無申報遺失之記錄；又於開戶當日
    存入一千元，旋以提款卡提領出來，當日並再存入現金一百
    元，九十五年一月二十四日又以提款卡轉帳方式存入一百元
    後，旋於同日以提款卡轉帳方式轉出一百元（同前偵查卷第
    二○五頁），被告辛○○供稱前揭帳戶一百元之存入轉出非
    其所為（九十五年四月四日偵查筆錄，同前偵查卷第一○九
    頁），而以提款卡轉帳方式將該帳戶存款轉至其他帳戶，於
    操作時須輸入提款卡之密碼，若非提款卡之持有人即被告辛○○告知，他人鮮會知悉，再參酌被告辛○○根本未向該行
    庫申報遺失，是其上開辯解不足採信。因此被告辛○○於九
    十五年一月十日開戶取得前揭帳號之存摺、提款卡後，將存
    摺、印章及提款卡，以不詳代價提供予阮富信或其所屬集團
    成員使用，再由阮富信將之寄放在其女阮明珠位於彰化縣和
    美鎮○○路二十號之住處之事實，堪以認定。
  (三)然而，被告辛○○上開帳戶於九十五年一月十日以現金一千
    元開戶後，隨即於同日將該一千元領出，另由不詳之人以現
    金存入一百元，此後僅於九十五年一月二十四日再有一筆一
    百元匯入，此外別無款項進出，已詳如前述；而上開九十五
    年一月二十四日之一百元匯款，則係由合作金庫南桃園分行
    ，戶名江正鈞，帳號0000000000000號帳戶，
    以提款卡轉帳轉入，此有合作金庫板橋分行九十五年三月十
    五日合金板存字第○九五○○○一四五三號函暨所附被告辛○○上開帳戶之申請資料及交易明細，合作金庫南桃園分行
    九十五年三月二十日第○九五○○○一五二九號函暨所附江
    正鈞上開帳戶之開戶資料及交易明細各一份在卷可參（偵查
    卷第二○四頁至第二一四頁），而上開戶名江正鈞帳戶之存
    摺、提款卡，則於本案案發時，為警在阮明珠前揭彰化住處
    一併查獲，已詳如前述，參照證人阮明珠稱：「江正鈞、己○○、辛○○及蔡明忠那些帳戶，是我爸爸叫人寄過來給我
    的…叫我及我男友黃聰龍去領錢、轉帳及確認帳戶是否有遭
    凍結用的…」（九十五年二月二十二日警詢筆錄，同前偵查
    卷第九頁、第十頁），顯然上開二筆匯入被告辛○○帳戶之
    一百元款項，均係阮明珠存入，前者防止該帳戶存款餘額掛
    零，後者則作為試卡之用，換言之，依此部分證據，顯難證
    明阮明珠等詐欺集團成員，已有誘使被害人將款項匯入被告
    辛○○帳戶之行為。
  (四)合作金庫大順分行，戶名為己○○，帳號00000000
    00000號帳戶，係被告己○○於八十九年十二月二十七
    日申請開立使用，並於九十五年一月十一日前往申請變更印
    鑑後，即將上述帳號之存摺、提款卡及印鑑，以六千元之代
    價售出之事實，已據被告己○○供承在卷，並有合作金庫大
    順分行九十五年三月二十三日合金順存字第○九五○○○一
    五九二號函送之存戶基本資及自開戶起之存款交易明細在卷
    可稽（同前偵查卷第一九八頁至第二○三頁）。惟依卷附之
    交易明細，被告己○○上開帳戶於八十九年十二月二十七日
    以現金開戶後，至該帳戶於九十五年三月九日被列為警示帳
    戶時止，僅在九十四年五月二十日有一筆五萬六千零八十一
    元之匯款，之後迄今並無其他款項進出，而前揭五萬六千零
    八十一元匯款匯入時間，係在被告己○○於九十五年一月十
    一日，前往辦理變更印鑑後交予他人使用之前，且據被告己○○於九十六年三月十四日原審審理時所述，係其母親從事
    直銷事業所分得之紅利（原審卷(二)第一一○頁），換言之，
    依此部分證據，顯難證明阮明珠等詐欺集團成員，已有利用
    被告己○○上開帳戶，並誘使被害人將款項匯入該帳戶之行
    為。
  (五)此外，被害人丙○○、庚○○、丁○○、陳政勳、壬○○、
    甲○○、戊○○、王敬惠、魏鄭秀芳、乙○○、癸○○等人
    在警詢或檢察官偵查中之指述，及其等提出之匯款資料，僅
    能證明上開被害人確實遭詐欺集團詐騙匯款之事實，均無法
    證明被告辛○○、己○○與此部分犯罪事實有關。而共犯黃
    聰龍在警詢及檢察官偵查中所述，亦僅能證明其與阮明珠有
    收購人頭帳戶，藉以詐騙被害人之行為，而無法證明黃聰龍
    與阮明珠等人，已使用被告辛○○、己○○提供之帳戶行騙
    。
  (六)綜上論述，依現有證據，雖足認定被告辛○○、己○○將自
    己之上開合作金庫帳戶提供予阮明珠等人所屬之詐欺集團使
    用，惟尚不能證明阮明珠等人已將上開帳戶作為詐騙被害人
    款項之工具，揆諸前揭說明，阮明珠等詐欺集團成員單純持
    有被告之帳戶存摺、提款卡及印章，既不能認定已經構成犯
    罪，則被告辛○○、己○○自無成立幫助犯之餘地。至於阮
    明珠等人詐騙丙○○等被害人款項之行為，縱然構成犯罪，
    然被告辛○○、己○○提供之個人帳戶，就此部分犯罪而言
    ，並未產生任何助力，自不能認定被告辛○○、己○○有何
    幫助阮明珠等人犯此部分詐欺取財罪之行為。此外，檢察官
    並未再舉出其他證據，足以證明被告辛○○、己○○確有幫
    助詐欺之犯行存在，亦查無其他積極證據足以證明被告辛○○、己○○確有檢察官所指幫助詐欺之犯行，揆諸首開說明
    ，自均應為無罪之諭知。
四、原審諭知被告辛○○、己○○無罪，核無不合，檢察官上訴
    意旨略以：「…按從犯之幫助行為對於犯罪之完成毋須具有
    實際影響力，行為人若有幫助之犯意並為幫助之行為而正犯
    果已實施犯罪，縱屬無效之幫助，該行為人仍應論以從犯，
    台灣高等法院八十五年度上易字第四六九○號著有判決。次
    按在銀行等金融機構開設存款帳戶，原係針對個人社會信用
    而予以資金流通，具有強烈之屬人性，而金融帳戶為個人理
    財之工具，於郵局或銀行等金融機構申請開設存款帳戶並無
    任何特殊之資格限制，一般民眾皆可利用存入最低開戶金額
    之方式，任意在銀行或郵局等金融機構申請開設存款帳戶，
    且一人並可於不同之金融機構申請多數之存款帳戶使用，尚
    無任何困難，此乃眾所周知之事實，故依一般人之社會生活
    經驗，若見他人不以自己名義申請帳戶，反而向人收集存款
    帳戶為不明用途使用或流通，衡情對於該等帳戶可能供詐欺
    等不法目的之使用，當有合理之預期，況利用他人之帳戶從
    事詐欺或其他犯罪所得財物洗錢之用，早為傳播媒體廣為報
    導，被告辛○○、己○○均係成年人，為有一般社會經驗之
    人，對此應有所認知。是被告辛○○、己○○於偵查及原審
    法院審理中均自承將存摺、印章及提款卡等物，以不詳代價
    售予阮富信使用，並收取代價，足認對於阮富信以該帳戶作
    為詐財工具等犯行，應有認識，且顯屬幫助之行為，復因以
    阮富信為首之詐欺集團嗣後確已實施詐欺取財之犯行，被告
    辛○○、己○○所為自應構成從犯。然原審竟以並無發現有
    何被害人經詐欺集團之成員施以詐術後將被詐騙之款項匯入
    或轉帳至被告上開銀行帳戶內，而遽判決被告辛○○、己○○無罪，參照上開判決意旨，自嫌未恰，請撤銷原判決，另
    為適當之判決」等語，指摘原判決不當。惟查，我國刑法對
    幫助犯之處罰，係採共犯從屬性說，亦即幫助犯之成立，以
    正犯已經犯罪為前提，若無正犯存在，即無從成立幫助犯。
    阮明珠等人詐騙丙○○等被害人款項之行為，縱然構成犯罪
    ，惟依現有證據，尚不能證明阮明珠等人已將被告辛○○、
    己○○提供之上開帳戶作為詐騙被害人丙○○等人款項之工
    具，就阮明珠等人詐騙被害人丙○○等人犯罪而言，並未產
    生任何助力，自不能認定被告辛○○、己○○有何幫助阮明
    珠等人犯此部分詐欺取財罪之行為，均已詳如前述。至於本
    院八十五年度上易字第四六九○號判決，該案被告簡文盛所
    提供之帳戶已經人持用以詐騙被害人匯款之帳戶，且被害人
    亦將款項匯入帳戶，與本案之情形並不相同。原審判決之論
    斷，並不悖乎經驗法則或論理法則，判決內亦已論敘其何以
    作此判斷之心證理由，檢察官上訴意旨，並未提出新事證，
    僅就原審採證再為爭執，核無理由，上訴應予駁回。
五、併辦部分：
  (一)台灣板橋地方法院檢察署九十六年度偵字第六五二六號移送
    併案意旨略以：被告辛○○基於幫助詐欺取財之犯意，於不
    詳時間、地點，將其在板橋八甲郵局開設之局號○三一一一
    六之一、帳號○一九九○○之四帳戶存摺、提款卡及密碼，
    提供予不詳詐欺集團成員，該不詳詐欺集團成員再於九十五
    年六月十五日，以電話向林雯琪誑稱：林女之電話遭人盜打
    ，以致欠費未繳等語，致林雯琪受騙，將七十五萬元匯入被
    告辛○○上開八甲郵局帳戶，因認被告辛○○此部分所為，
    亦涉犯刑法第三十條第一項、第三百三十九條第一項之幫助
    詐欺取財罪嫌。經查，本件被告辛○○應諭知無罪，已如前
    述，則本件起訴之犯罪事實與前開移送併案之犯罪事實間，
    自無連續犯裁判上一罪之關係，非本院所得審究，應退由檢
    察官另為適法處理。至於台灣桃園地方法院檢察署九十六年
    度偵字第四三三四號、第九一五七號移送併辦之犯罪事實，
    與起訴之犯罪事實同一，本院自得一併審理，無庸退回。
  (二)台灣台南地方法院檢察署九十六年度偵字第六三四六號、台
    灣高雄地方法院檢察署九十六年度偵字第一一○六二號移送
    併辦意旨略以：被告己○○基於幫助詐欺取財之犯意，於九
    十五年二月間某日，將其在玉山商業銀行澄清分行開設之0
    000000000000號帳戶（台灣台南地方法院檢察
    署檢察官移送併辦意旨書誤載為000000000000
    00號）之存摺、提款卡及密碼，以三千元代價，出售予林
    宗宏及綽號「小陳」之不詳成年男子所屬之詐欺集團成員使
    用，該不詳詐欺集團成員於九十五年二月二十二日，以電話
    向柯滿珍誑稱：柯女抽中香港賽馬會二獎獎金二千多萬元，
    惟如欲領獎，則應先支付手續費等語，致柯滿珍受騙而陸續
    匯款，於當日，將十五萬元匯入被告己○○上開玉山銀行帳
    戶，因認被告己○○此部分所為，亦涉犯刑法第三十條第一
    項、第三百三十九條第一項之幫助詐欺取財罪嫌。經查，本
    件被告己○○被訴部分應諭知無罪，已如前述，則本件起訴
    之犯罪事實與上開移送併案之犯罪事實間，即無連續犯裁判
    上一罪之關係，非本院所得審究，移送併辦部分自應退由檢
    察官另為適法處理。至於台灣桃園地方法院檢察署九十六年
    度偵字第九一五七號移送併辦之犯罪事實，與起訴之犯罪事
    實同一，本院自得一併審理，無庸退回。
據上論斷，應依刑事訴訟法第三百六十八條，判決如主文。
本案經檢察官羅建勛到庭執行職務。
中    華    民    國    97    年    1     月    31    日
                  刑事第十三庭審判長法  官  曾德水
                                    法  官  李錦樑
                                    法  官  林婷立
以上正本證明與原本無異。
不得上訴。
                                    書記官  王增華
中    華    民    國    97    年    1     月    31    日


司法院資訊處製作；財團法人民間司法改革基金會備份。
